【裁判字號】    99,交聲,2385
【裁判日期】    990930
【裁判案由】    交管條例聲異
【裁判全文】
臺灣板橋地方法院交通事件裁定        99年度交聲字第2385號
原處分機關  交通部公路總局臺北區監理所
異  議  人
即受處分人  甲○○
上列異議人即受處分人因違反道路交通管理處罰條例案件，對於
交通部公路總局臺北區監理所民國99年7月22日所為之北監自裁
字第裁40-C00000000號處分，聲明異議，本院裁定如下：
    主  文
原處分撤銷。
甲○○汽車駕駛人，駕駛汽車經測試檢定酒精濃度超過規定標準
，吊扣小型車普通駕駛執照拾貳個月，並接受道路交通安全講習
。
    理  由
一、原處分意旨略以：異議人即受處分人甲○○於民國99年7月8
    日18時許，駕駛車號2215-EX號自用小客車，行經臺北縣鶯
    歌鎮○○○路○段45號，因有「汽車駕駛人酒精濃度超過規
    定標準，達1.25mg/l」之違規行為，經臺北縣政府警察局三
    峽分局鶯歌分駐所員警當場填製臺北縣政府警察局北縣警交
    大字第C00000000號舉發違反道路交通管理事件通知單舉發
    ，嗣經原處分機關於99年7月22日以北監自裁字第裁40-C000
    00000號裁決書，認異議人違反道路交通管理處罰條例第35
    條第1項第1款之規定，並依同條例第24條第1項第2款（裁決
    書漏載第1項第2款）規定，處異議人罰鍰新臺幣 (下同)49,
    500元，吊扣駕駛執照12個月，施以道路交通安全講習等語
    。
二、異議意旨略以：伊酒後是駕駛小客車，希望不要扣吊伊職業
    大貨車駕照，為此聲明異議，請求撤銷吊扣駕駛執照之處分
    云云。
三、按汽車駕駛人飲用酒類或其他類似物後，其吐氣所含酒精濃
    度超過每公升0.25毫克以上者，不得駕車；汽車駕駛人，駕
    駛汽車經測試檢定酒精濃度超過規定標準者，處15,000元以
    上60,000元以下罰鍰，並當場移置保管該汽車及吊扣其駕駛
    執照1年，道路交通安全規則第114條第2款、道路交通管理
    處罰條例第35條第1項第1款分別定有明文。又汽車駕駛人，
    有道路交通管理處罰條例第35條第1項規定之情形者，應接
    受道路交通安全講習，同條例第24條第1項第2款亦有明文。
    惟：
(一)按一行為同時觸犯刑事法律及違反行政法上義務規定者，依
    刑事法律處罰之。但其行為應處以其他種類行政罰或得沒入
    之物而未經法院宣告沒收者，亦得裁處之，行政罰法第26條
    第1項亦有明文。究其立法目的，一行為同時觸犯刑事法律
    及違反行政法上義務規定時，由於刑罰與行政罰同屬對不法
    行為之制裁，而刑罰之懲罰作用較強，故依刑事法律處罰，
    即足資警惕時，實無一事二罰再處行政罰之必要；且刑事法
    律處罰，由法院依法定程序為之，較符合正當法律秩序，應
    予優先適用，但罰鍰以外之沒入或其他種類行政罰，因兼具
    維護公共秩序之作用，為達行政目的，行政機關仍得併予裁
    處。
(二)次按道路交通管理處罰條例第68條於95年3月1日修正施行，
    該條於修正前規定：「汽車駕駛人，因違反本條例及道路交
    通安全規則之規定，受吊扣或吊銷駕駛執照處分時，吊扣或
    吊銷其持有各級車類之駕駛執照。」，修正後之條文則規定
    ：「汽車駕駛人，因違反本條例及道路交通安全規則之規定
    ，受吊銷駕駛執照處分時，吊銷其持有各級車類之駕駛執照
    。」，即將原條文中之「吊扣或」3字刪除。查其立法過程
    ，該條文修正前之原提案修正條文為：「汽、機車駕駛人，
    因違反本條例及道路交通安全規則之規定，受吊扣或吊銷駕
    駛執照處分時，吊扣或吊銷其違法或違規當時所駕駛車輛之
    駕駛執照。」交通部雖於委員審查會時表達反對意見，認為
    此修正結果將產生如駕駛人以其領有之聯結車、大客車、大
    貨車駕駛執照駕駛小型車，而有違規酒後駕車、肇事逃逸等
    情時，將無法吊扣或吊銷其所持駕駛執照，以達有效處罰與
    維護道路交通安全之目的，然立法者考量因違規而吊扣駕照
    ，不宜連其他如職業上、生活上所需之駕照一併吊扣，否則
    恐影響人民工作及生活甚鉅，有失之過酷等情，最終協商通
    過之道路交通管理處罰條例第68條，係將「吊扣或」3字刪
    除。顯見立法者真意在於汽車駕駛人因違反道路交通管理處
    罰條例及道路交通安全規則之規定，受「吊扣」駕駛執照處
    分時，僅能「吊扣」違規當時所駕駛車輛之駕駛執照，亦即
    就吊扣駕照之處分，為限縮之修正（臺灣高等法院暨所屬法
    院97年法律座談刑事類第40號決議意旨可資參照）。
四、經查：
(一)異議人甲○○於上開時、地，駕駛車號2215-EX號自用小客
    車，經警對其進行呼氣酒精濃度測試，當場測得其呼氣酒精
    濃度高達每公升1.25毫克，超過法定標準，而有汽車駕駛人
    駕駛汽車經測試檢定酒精濃度超過規定標準之違規行為，為
    異議人所不否認，並有臺北縣政府警察局北縣警交大字第C0
    0000000號舉發違反道路交通管理事件通知單、交通部公路
    總局臺北區監理所99年7月22日北監自裁字第裁40-C0000000
    0號裁決書各1紙附卷可稽，是異議人有前揭酒後駕車之違規
    事實堪以認定。
(二)次查異議人同一酒後駕車之行為，因同時觸犯刑法第185 條
    之3之公共危險罪，業經本院於99年8月9日以99年度交簡字
    第3931號判處罰金8 萬元，並於同年9 月24日判決確定，有
    該刑事判決書附卷可稽，並經本院查明屬實。是依上開說明
    ，異議人同一酒後駕車之行為既經本院判處罪刑確定，基於
    「一事不二罰」之行政罰原則，原處分機關自不應就同一行
    為，再為與刑罰相類之罰鍰處分。
(三)再查異議人上開違規行為係發生於99年7月8日，自應適用修
    正後之道路交通管理處罰條例第68條規定。而修正後之規定
    ，既將「吊扣」等字刪除，是以行為人有前揭道路交通管理
    處罰條例第35條第1項第1款所規定之違規行為，而須吊扣駕
    駛執照時，僅能吊扣行為人當時駕駛該違規車輛所憑之駕駛
    執照，不得吊扣該違規行為人所持有而與駕駛違規車輛無關
    之其他各級車類駕駛執照。而異議人為本件違規行為時，係
    駕駛自用小客車，其依法所受之處分應為限制其駕駛自用小
    客車之權利，即吊扣其小型車普通駕駛執照。至道路交通主
    管機關對於汽車駕駛執照之管理，因採取一照原則，未發給
    駕駛人較低等級之駕駛執照，惟主管機關仍可利用電腦資料
    處理或在較高等級駕駛執照註記或其他方式，吊扣異議人較
    低等級駕駛執照，執行層面應可妥適克服。原處分機關因異
    議人無小型車普通駕駛執照可供吊扣，而逕行吊扣其職業大
    貨車駕駛執照，參照上開法律座談決議，此舉顯已逾越修正
    後道路交通管理處罰條例第68條之規範意涵及範圍，並剝奪
    異議人駕駛職業大貨車之權利，對異議人之工作權造成極大
    之損害。況原處分機關於本件因異議人無小型車普通駕駛執
    照可供吊扣，而以吊扣其職業大貨車駕駛執照代之，雖可達
    成限制異議人繼續駕駛普通小型車之目的，惟亦同時限制異
    議人駕駛職業大貨車之權利，使用之手段顯逾其所欲達到之
    目的，已欠缺比例性。又異議人雖擁有職業大貨車之駕駛資
    格，惟其於酒後駕駛自用小客車時，所造成用路安全之危險
    性，與僅擁有小型車普通駕駛執照者所造成之危險性，並無
    不同，卻受到吊扣其職業大貨車駕駛資格之處分，相較一般
    擁有小型車普通駕駛執照者僅吊扣其小型車普通駕駛資格，
    顯係就相同案件為不同之處理，有違平等原則。是原處分機
    關未審酌及此，逕為裁罰，即有未洽。
五、綜上所述，原處分機關就本件異議人因酒後駕駛自用小客車
    之違規行為，逕以道路交通管理處罰條例第35條第1項第1款
    規定而據以裁處上開罰鍰並吊扣異議人之職業大貨車駕駛執
    照12個月，容有未洽。又本件酒後駕車乃單一違規行為，罰
    鍰、吊扣駕照與道路交通安全講習之處分無從區分，是異議
    人雖未就罰鍰及道路交通安全講習部分提出異議，仍應由本
    院併為審酌 (臺灣高等法院暨所屬法院98年度法律座談會刑
    事類提案第23號決議意旨可資參照)。從而，異議人據此聲
    明異議，為有理由，爰撤銷原處分，自為裁罰如主文第2項
    所示，以為適法。
據上論斷，應依道路交通案件處理辦法第20條前段，裁定如主文
。
中    華    民    國    99    年    9     月    30    日
                  交通法庭    法  官    陳昭筠
以上正本證明與原本無異。
如不服本裁定應於送達後5日內向本院提出抗告狀。
                              書記官    黃文儀
中    華    民    國    99    年    10    月    1     日

司法院資訊處製作；財團法人民間司法改革基金會備份。
